ACORDAO-COMPLETO-2401195

ACÓRDÃO 3382/2020 ATA 8/2020 - SEGUNDA CÂMARA

VISTO, relatado e discutido o ato de concessão de pensão civil instituída por Maria Celina Pinto de Melo, ex-servidora da Universidade Federal do Pará - UFPA, em favor de Carlos Alberto Castelo Correa Júnior.
ACORDAM os ministros do Tribunal de Contas da União, reunidos em sessão da 2ª Câmara, ante as razões expostas pela relatora, e com fundamento nos artigos 71, incisos III e IX, da Constituição Federal de 1988, 1º, inciso V, 39, inciso II, e 45 da Lei 8.443/1992, 1º, inciso VIII, 259, inciso II, e 262 do Regimento Interno, 8º da Resolução TCU 206/2007 e 19 da Instrução Normativa TCU 78/2018, em: 
9.1. considerar ilegal o ato de concessão de pensão civil em análise e negar-lhe registro;
9.2. determinar à Universidade Federal do Pará - UFPA que:
9.2.1. no prazo de 15 (quinze) dias, a contar da ciência desta deliberação, cesse os pagamentos decorrentes do ato impugnado, sob pena de responsabilização solidária da autoridade competente;
9.2.2. comunique ao interessado a deliberação deste Tribunal e o alerte de que o efeito suspensivo proveniente de eventual interposição de recursos no TCU não o eximirá da devolução dos valores indevidamente recebidos, em caso de desprovimento dos apelos;
9.2.3. no prazo de 30 (trinta) dias, a contar da ciência deste acórdão, encaminhe a este Tribunal, por cópia, comprovante da data em que o interessado dele tomar conhecimento; e
9.2.4. logo após o trânsito em julgado desta deliberação, adote as medidas necessárias à recomposição ao erário dos valores indevidamente dispendidos, inclusive instauração de tomada de contas especial, se preciso for.
9.3. determinar à Secretaria de Fiscalização de Pessoal que:
9.3.1. desentranhe destes autos os documentos à peça 5 e os junte, se for o caso, ao processo em que foi emitido o Ofício 5.785/2018-TCU/Sefip, de 20/11/2018, tendo em vista o equívoco na anexação da documentação a estes autos;
9.3.2. desentranhe, ainda, o documento à peça 6, pois as informações constantes do Sistema DGI não devem ser utilizadas para constituição de prova em processos de controle externo.
9.4. encaminhar cópia dos autos ao procurador-chefe da Procuradoria da República no Estado do Pará, para adoção das providências que entender cabíveis.

Ato de concessão de pensão civil em que foi constatado o casamento da instituidora da pensão com parente colateral de terceiro grau.

Segunda Câmara

Universidade Federal do Pará - UFPA.

3. Interessado: Carlos Alberto Castelo Correa Júnior (CPF XXX.387.512-XX).

13.1. Ministros presentes: Augusto Nardes (na Presidência), Raimundo Carreiro e Ana Arraes (Relatora).
13.2. Ministros-Substitutos presentes: Marcos Bemquerer Costa e André Luís de Carvalho.

ACORDAO-COMPLETO-2440437

Acórdão 13928/2020 - Segunda Câmara

ANA ARRAES

Adoto como relatório a instrução elaborada na Secretaria de Fiscalização de Pessoal - Sefip, que contou com a concordância de diretor daquela unidade técnica e de representante do Ministério Público junto ao TCU - MPTCU (peças 10/2) :
"INTRODUÇÃO
1.	Trata-se de ato de pensão civil, submetido, para fins de registro, à apreciação do Tribunal de Contas da União (TCU) , de acordo com o art. 71, inciso III, da Constituição Federal.  O ato foi cadastrado e disponibilizado ao TCU por intermédio do Sistema e-Pessoal, na forma do art. 2º e 4º da Instrução Normativa TCU 78/2018.
2.	Os atos foram submetidos, para fim de registro, à apreciação do Tribunal de Contas da União (TCU) , de acordo com o art. 71, inciso III, da Constituição Federal. O cadastramento e a disponibilização ao TCU ocorreram por intermédio do Sistema de Apreciação e Registro de Atos de Admissão e Concessões, na forma dos arts. 2º, caput e incisos I a VI, e 4º, caput, da Instrução Normativa - TCU 78/2018.
3.	Ao benefício pensional instituído pela Sra. MARIA CELINA PINTO DE MELO habilitou-se CARLOS ALBERTO CASTELO CORREA JUNIOR (viúvo) . 
EXAME TÉCNICO
Encaminhamentos anteriores
4.	À peça 2, consta comunicação da UJ informando possível irregularidade na pensão concedida, em virtude da existência de vínculo familiar de 'tia-sobrinho' entre os pensionistas.
Exame das Constatações
5.	Em 26/01/2019 a instituidora ainda em atividade faleceu, o que habilitou o Sr. CARLOS ALBERTO CASTELO CORREA JUNIOR ao percebimento de pensão.
6.	Conforme informação do Gestor à peça 2, pg. 1, em consulta aos sistemas informatizados desta Corte (peça 6) , constata-se a existência de vínculo parentesco de 3º grau entre os cônjuges ('tia-sobrinho') , sendo que este vínculo seria impeditivo para a celebração de casamento, nos termos do artigo 1.521, inciso IV, do Código Civil.
CONCLUSÃO
7.	Destarte, resta propor que o ato seja apreciado pela ilegalidade, em virtude de existência de hipótese impeditiva de matrimônio entre os cônjuges.
8.	Adicionalmente, ante a ausência de verificação de boa-fé por parte do interessado, caberá proposta adicional para que a UJ adote procedimento com vistas à recomposição ao erário.
PROPOSTA DE ENCAMINHAMENTO
9.	Ante o exposto, propõe-se:
	a) considerar ilegal e recusar registro ao ato abaixo nominado, com base nos arts. 71, inciso III, da Constituição Federal, 1º, inciso V, e 39, inciso II, da Lei 8.443/1992 e 260, § 1º, do Regimento Interno do Tribunal de Contas da União (TCU) ;
	- MARIA CELINA PINTO DE MELO, CPF XXX.814.812-XX, ato número 66097/2019 (inicial) ; beneficiário Sr. CARLOS ALBERTO CASTELO CORREA JUNIOR, CPF XXX.387.512-XX;
	b) esclarecer ao interessado que, no caso de não provimento de recurso eventualmente interposto junto ao TCU, deverão ser repostos os valores recebidos após a ciência do acórdão;
	c) determinar à Universidade Federal do Pará, com base no art. 45 da Lei 8.443/1992, que:
	c.1) faça cessar os pagamentos decorrentes do ato impugnado, comunicando ao TCU, no prazo de quinze dias, as providências adotadas, nos termos dos art. 262, caput, do Regimento Interno do TCU, 8º, caput, da Resolução - TCU 206/2007;
	c.2) informe ao interessado o teor do Acórdão que vier a ser prolatado, encaminhando ao TCU, no prazo de trinta dias, comprovante da data de ciência pelo interessado, nos termos do art. 4º, § 3º, da Resolução - TCU 170/2004;
	c.3) adote medidas com vista à recomposição ao erário em virtude dos valores indevidamente dispendidos."
	É o relatório.

não há.

Procurador Júlio Marcelo de Oliveira.

PENSÃO CIVIL BASEADA EM CERTIDÃO DE CASAMENTO EMITIDA APÓS O ÓBITO DA INSTITUIDORA, SEM PROVA DO CUMPRIMENTO DOS REQUISITOS LEGAIS NECESSÁRIOS AO CASAMENTO ENTRE PARENTES COLATERAIS DE TERCEIRO GRAU. ILEGALIDADE. DETERMINAÇÃO PARA REPOSIÇÃO AO ERÁRIO DOS VALORES PAGOS INDEVIDAMENTE. É ilegal a concessão de pensão civil baseada em certidão de casamento entre parentes colaterais de terceiro grau sem prova do cumprimento das exigências contidas no Decreto-Lei 3.200/1941.

PENSÃO CIVIL (PCIV)

Secretaria de Fiscalização de Pessoal - Sefip.

Este processo trata da pensão civil instituída por Maria Celina Pinto de Melo, ex-servidora da Universidade Federal do Pará - UFPA, em favor de Carlos Alberto Castelo Correa Júnior.
2.	Os pareceres da Secretaria de Fiscalização de Pessoal - Sefip e do Ministério Público junto ao TCU - MPTCU foram pela ilegalidade do ato, em decorrência do impedimento de casamento entre "tia e sobrinho", nos termos do art. 1.521, inciso IV, do Código Civil.
3.	De fato, a jurisprudência deste Tribunal não admite a concessão de benefício dessa natureza quando há infringência à legislação civil.	Por exemplo, são vários os precedentes que consideram ilegais os atos nos casos de bigamia, pois nosso ordenamento jurídico não a admite.
4.	Quanto ao casamento entre colaterais até o terceiro grau, também existe impedimento legal, conforme o mencionado art. 1.521, inciso IV, do Código Civil. Esse impedimento somente pode ser ultrapassado na hipótese de haver prévia e obrigatória autorização judicial emitida com fundamento em atestados de sanidade firmados por dois médicos de reconhecida capacidade, segundo os ditames dos arts. 1º a 3º Decreto-Lei 3.200/1941, recepcionados pelo novo código.
5.	Da mesma forma que no precedente contido no Acórdão 1182/2010-TCU-Plenário (relator o ministro Aroldo Cedraz) , sobre caso similar, o cumprimento das exigências legais dispostas no referido decreto-lei não foi demonstrado nos autos. 
6.	Ao contrário, a certidão de casamento juntada pela Pró-Reitoria de Desenvolvimento e Gestão de Pessoal - Progep da UFPA, além de não fazer nenhuma menção a eventual decisão judicial, evidencia que o casamento civil derivou de "conversão de união estável", e, de acordo com o exposto no expediente daquela unidade, essa certidão foi o documento considerado para efeito da concessão em vértice (peça 2, p. 1 e 14) .
7.	Note-se que tal certidão foi emitida em 12/2/2019, após o óbito da instituidora, ocorrido em 26/1/2019, quando ela contava com 69 anos. Além disso, a certidão indicou como causa da morte "choque distributivo, insuficiência renal aguda, insuficiência respiratória aguda, pneumonia, portadora de marca-passo, obesidade mórbida", e, apesar de feita com base em declaração de Carlos Alberto Castelo Correa Júnior, dela não constou sequer referência à existência de união estável, mas apenas ao fato de a falecida não ter deixado filhos, apenas bens (peça 2, p. 15) .
8.	Relevante observar que, tendo sido a certidão lavrada após a morte da instituidora, não há como denotar que ela tinha a intenção de contrair matrimônio com sobrinho seu.
9.	Ainda cabe ressaltar que o beneficiário da pensão contava com 37 anos na data do óbito, o que mostra diferença de idade de 32 anos em relação à instituidora.
10.	Diante desse cenário, vislumbra-se a presença de um conjunto de indícios de que o casamento em tela buscou apenas assegurar a percepção de benefícios pelo interessado, corroborando a suspeita de fraude comunicada pelo Instituto de Gestão Previdenciária do Estado do Pará na análise de outro pedido de pensão formulado pelo interessado junto ao Governo do Estado do Pará, onde a servidora exerceu atividades e foi aposentada por invalidez (peça 2, p. 1 e 9) .
11.	Assim, impõe-se, na linha dos pareceres e do precedente indicado, considerar ilegal o ato.
12.	No que diz respeito à determinação visando à restituição dos valores pagos, igualmente é devido acatar a proposta uniforme constante dos pareceres, inclusive ante o que dispõe o art. 185, § 2º, da Lei 8.112/1990, no sentido de que "o recebimento indevido de benefícios havidos por fraude, dolo ou má-fé implicará devolução ao erário do total auferido, sem prejuízo da ação penal cabível". Essa situação enseja o envio de cópia da deliberação a ser proferida à Procuradoria da República no Estado do Pará.
13.	Antes de finalizar, registre-se a necessidade de determinar à unidade técnica que:
	a) desentranhe destes autos os documentos à peça 5 e os junte, se for o caso, ao processo em que foi emitido o Ofício 5.785/2018-TCU/Sefip, de 20/11/2018, tendo em vista o equívoco na anexação da documentação a estes autos, onde foi emitido o Ofício 5.785/2019-TCU/Sefip, de 6/11/2019;
	b) desentranhe, ainda, o documento à peça 6, pois as informações constantes do Sistema DGI devem ser utilizadas apenas para fins de elaboração de relatórios de inteligência, e não para constituição de prova em processos de controle externo.
14.	Sobre a questão citada na alínea "b" do item anterior, destaque-se que a relação de parentesco entre a instituidora e o beneficiário da pensão pode ser comprovada pelos registros constantes do sistema CPF da Receita Federal juntados aos autos por minha assessoria (peças 13/5) , os quais indicam que a mãe do beneficiário era irmã da instituidora da pensão, por serem ambas filhas de Sara Pinto de Melo.
	Ante o exposto, voto por que este Colegiado aprove a minuta de acórdão que submeto à sua deliberação.
TCU, Sala das Sessões Ministro Luciano Brandão Alves de Souza, em 2 de abril de 2020.
ANA ARRAES 
Relatora